臺灣高等法院刑事判決　　　　　　　　　　　　九十一年度上更(一)字第一三四號
　　上　訴　人　臺灣臺北地方法院檢察署檢察官
　　被　　　告　乙○○
　　　　　　　　丙○○
右上訴人因被告偽造文書等案件，不服臺灣台北地方法院八十七年度訴字第五０三號
，中華民國八十七年十月三十日第一審判決（起訴案號：臺灣台北地方法院檢察署八
十六年度偵續一字第三八二號、八十六年度偵字第一八四一０號）提起上訴，經判決
後，由最高法院發回更審，本院判決如左：
    主  文
上訴駁回。
    理  由
一、公訴意旨略以：被告乙○○於民國（下同）八十三年十二月間，以其兄有經營數
    家公司之經驗為由，須籌組公司，因人數不足，請甲○○幫忙找人湊數，甲○○
    乃提供自己、其子吳明澔、友人黃秋霖等人之身分資料給乙○○，辦理公司登記
    ，言明甲○○不出資、不負任何責任，詎被告乙○○及被告丙○○未經甲○○之
    同意，共同偽造甲○○之印章、印文於譽能企業股份有限公司（下稱譽能公司）
    設立登記申請書、公司設立登記預查名稱申請表、八十四年六月三十日甲○○對
    其子吳明澔之同意書上，並偽造甲○○之署押於前開同意書及委託陳洪傑會計師
    之委託書副本上，又偽造黃秋霖之印章印文於譽能公司八十四年一月六日之章程
    及八十四年七月八日之變更登記申請書上，由被告丙○○出面找得會計師陳洪傑
    持上開文件向台北市政府建設局行使，以甲○○為負責人，辦理設立登記位於台
    北市中正區○○○路○段二十六號十二樓之譽能公司，由被告乙○○及其兄丙○○實際負責公司之經營，嗣並偽造甲○○印文於八十四年九月譽能公司營業人使
    用三聯式統一發票明細表，八十四年七至八月台北市營業人銷售額與稅額申報書
    上，足生損害於甲○○、黃秋霖、台北市政府建設局對公司管理之正確性及台北
    市政府稅捐處對稅捐之審核，因認被告等二人共犯刑法第二百十六條，第二百十
    條之罪嫌云云。
二、訊據被告乙○○、丙○○均堅決否認有公訴人所指之偽造文書犯行，均辯稱：譽
    能公司實係告訴人甲○○所欲成立，始找被告乙○○加入，告訴人本即明知其自
    己為譽能公司負責人，被告實不知所謂偽造文書係指何文書等語；而公訴人認被
    告乙○○、丙○○涉有刑法第二百十六條、第二百十條之行使偽造私文書罪嫌，
    無非是以告訴人甲○○於偵查中之指訴，證人黃秋霖、王曼莉、陳洪傑、黃福榮
    、蔣煒峰等之證述及卷附譽能企業股份有限公司設立登記案卷影本、臺北市稅捐
    稽徵處信義分處八十七年二月十日北市信義甲字第八七○○一六二二○○號函、
    臺北市稅捐稽徵處中正分處八十七年二月二十日北市稽甲字第八七○○三○五四
    ○○號函附相關資料影本等為憑。
三、按犯罪事實應依證據認定之，無證據不得推定其犯罪事實；又不能證明被告犯罪
    者，應諭知無罪之判決，刑事訴訟法第一百五十四條及第三百零一條第一項分別
    定有明文。又告訴人之告訴，本以使被告受刑事追訴為目的，故其陳述是否與事
    實相符，自應調查其他證據，以資審認，苟其所為攻擊之詞，尚有瑕疵，則在此
    瑕疵未予究明以前，即不能遽採為斷罪之基礎，最高法院六十九年度台上字第一
    五三一號著有判例；又認定犯罪事實，須依證據，如證據之真實尚欠明瞭，即不
    能以擬制推測之方法為判斷之基礎，最高法院七十一年台上字第五九八四號亦著
    有判例。
四、經查：
  (一)訊之告訴人甲○○於原審調查時承稱：伊是軍人退伍，思想單純，被告等叫伊簽
    字伊即簽字；乙○○原是伊之學生，向伊說丙○○要開公司，叫伊提供幾位人頭
    ，伊不知乙○○給伊掛負責人，伊自己也有貪念沒錯等語，足見告訴人確係自己
    願意加入譽能公司，且告訴人之子吳明澔之身分證件係告訴人所提供，亦有告訴
    人對其子投資同意書在卷可憑（見譽能企業有限公司案卷影本）。而黃秋霖於偵
    訊時陳稱：「是甲○○跟我說過要成立公司，要借我成立公司．．．」等語（見
    八十六年度偵字第一八四一○號卷第四十三頁），衡諸常情，一般人應不致毫無
    理由任意交付身分證件於他人，黃秋霖之身分資料既係甲○○所提供，應認黃秋
    霖係知情並授權告訴人辦理公司登記，故被告二人以之登記為譽能公司之股東不
    能認違反吳明澔、黃秋霖及告訴人甲○○之意思。
  (二)又告訴人與被告等係「合夥」開設公司一節，業據告訴人於本案偵查初始在警訊
    中陳明。告訴人雖嗣又指稱：其與被告乙○○並非合夥，而係受被告等陷害；係
    被告乙○○邀伊充當人頭，被告丙○○始為實際負責人，伊於事後方知被告將其
    掛名為負責人云云。惟告訴人既早已明知有申請設立公司之事，且設立公司於程
    序上本須簽寫之諸多文件，及一般均有刻印等情，為告訴人所明知，而譽能公司
    租屋時，告訴人以公司法定代理人之身份與出租人許麗美簽訂租賃契約，並至台
    灣台北地方法院公證處公證等情，亦經告訴人陳明，且有公證書及租賃契約在偵
    查卷可查（見八十六年度偵字第一八四一○號卷第二十八頁至第三十一頁），告
    訴人既係以譽能公司法定代理人身份簽訂租約及公證，自難諉為不知其為公司負
    責人，更難以其出身軍旅為詞，認其對設立譽能公司之事毫無所悉，而申請設立
    公司之多項文件上告訴人姓名部分，縱有非告訴人所親寫者，然告訴人既明知設
    立公司之事，就公司之申請設立即應有概括授權，是告訴人陳稱不知自己登記為
    公司名義負責人云云，顯難採信。
  (三)再者，譽能公司於籌備時，告訴人甲○○亦有出席，且於籌備會議記錄上簽名，
    ，此有籌備會議記錄一紙在卷可稽（見本院前審卷第四十八頁），告訴人亦自承
    在會議記錄上簽名。而告訴人平日亦有至公司，公司亦設有董事長辦公室，告訴
    人至公司時，均至董事長辦公室內，公司職員稱告訴人為「吳董」，即吳董事長
    等情，告訴人並不否認，復經譽能公司之職員即證人張建民、謝淑蘭於本院前審
    證述明確（見本院前審卷第九十七頁、第一○四頁），是譽能公司之員工均稱告
    訴人為「吳董」，則告訴人豈有不知自己為董事長之理，既為譽能公司之董事長
    ，告訴人自係譽能公司名義上之負責人，是告訴人稱其非公司負責人云云，自不
    足採。不唯如此，告訴人於譽能公司經營期間，因車輛用油，亦曾向譽能公司申
    請油費，此亦有被告提出之加油統一發票在卷可查（見本院前審卷第三十七頁至
    第三十九頁），而該等統一發票上均有告訴人之簽名，告訴人亦自承確有領取該
    等油料費用，足見被告二人及證人張建民、謝淑蘭稱告訴人有至公司等情，應係
    事實。
  (四)雖被告二人否認其為公司之實際負責人，亦不認識會計師陳洪傑云云，惟證人即
    幫譽能公司裝潢之王曼莉於偵訊時證稱：「．．．乙○○跟我先生說實際負責人
    是丙○○．．在場員工說甲○○是人頭董事長，我都向乙○○拿錢．．．」等語
    （見八十六年度偵字第一八四一○號卷第四十四頁）；而證人即辦理譽能公司設
    立登記之會計師陳洪傑亦證稱：是丙○○請我辦譽能公司的簽證，該件資料來源
    係丙○○先生所提供（見八十六年度偵字第一八四一○號卷第九十二頁、九十三
    頁反面）。且被告丙○○於原審訊問時亦坦承：「（陳洪傑認識否？）認識。務
    必傳訊陳洪傑到庭」（見原審卷第一二六頁），惟嗣後被告丙○○於本院前審及
    本院更審均矢口否認其認識陳洪傑，其辯詞前後不一，且與陳洪傑所證不符，顯
    有可疑，是依證人王曼莉及陳洪傑之證述，應認被告二人上開推託辯詞，要為避
    就之詞，並無可信。另依徐逸清、蘇芳永等人所為證言及前述稅捐機關函文等，
    固可認被告二人為成立譽能公司而曾訪尋人頭，然依上所述並可確認被告二人始
    為譽能公司之實際負責人；惟告訴人既同意擔任公司不出資之股東（或稱人頭）
    ，且明知自己為公司之掛名董事長，已如前述，則告訴人自屬知情，即使告訴人
    未明示授權被告等代簽其署押及代刻黃秋霖之印章，亦難認其無默示之允許，是
    申請設立公司之多項文件上告訴人姓名部分，縱非告訴人所親寫，而由被告等代
    簽，亦難認被告等係故意偽造告訴人之署押，被告等應無何偽造文書之犯行。
五、被告乙○○、丙○○二人既無公訴人所指之偽造文書犯行，復查無其他積極、具
    體確切之事證，足資認定被告二人有何偽造文書之犯行，而不能證明被告等犯罪
    ，從而原審諭知被告二人無罪，核無違誤，公訴人循告訴人之聲請上訴，仍執陳
    詞指摘原判決不當，為無理由，應駁回其上訴。
六、又檢察官起訴部分既經判決無罪，則台灣台北地方法院檢察署檢察官移送併辦之
    該署九十一年度偵字第三一○九號違反稅捐稽徵法案件，與本件即無裁判上一罪
    關係，本院無從併辦，應退回原檢察官另行偵查，附此敘明。
據上論斷，應依刑事訴訟法第三百六十八條，判決如主文。
本案經檢察官吳國南到庭執行職務。
中      華      民      國    九十一    年      八      月     三十     日
                            臺灣高等法院刑事第十二庭
                                    審判長法  官  劉  景  星
                                          法  官  陳  博  志
                                          法  官  陳  志  洋
右正本證明與原本無異。
如不服本判決應於收受送達後十日內向本院提出上訴書狀，其未敘述上訴之理由者並
得於提起上訴後十日內向本院補提理由書（均須按他造當事人之人數附繕本）。
                                          書記官  蔡  佩  珊
中      華      民      國    九十一    年    九      月      二      日
